臺灣士林地方法院民事判決
                                     110年度再易字第30號
再審原告      東燁國際工程貿易有限公司


兼法定代理人  許乘嘉


再審被告      李國精
上列當事人間請求確認本票債權不存在事件，再審原告對於中華
民國109年8月28日本院106年度簡上更一字第1號確定判決，提起
再審之訴，本院判決如下：
    主  文
再審之訴駁回。
再審訴訟費用由再審原告負擔。
    理  由
一、按再審之訴，應於30日之不變期間內提起；前項期間，自判
    決確定時起算，判決於送達前確定者，自送達時起算。民事
    訴訟法第500條第1項、第2項前段各定明文。再審原告東燁
    國際工程貿易有限公司（下稱東燁公司）及許乘嘉（下與東
    燁公司合稱為再審原告，單指其一逕稱其簡稱及姓名）對本
    院於民國109年8月28日所為106年度簡上更一字第1號第二審
    判決（下稱原確定判決）提起第三審上訴後，經最高法院於
    110年9月9日以110年度台簡上字第41號裁定駁回上訴確定，
    該裁定於同年月28日送達再審原告，其於同年10月27日提起
    本件再審之訴，未逾30日之法定不變期間，先予敘明。
二、再審原告主張：
  ㈠許乘嘉於臺灣士林地方檢察署103年度偵字第10825號偽造有
    價證券事件（下稱士檢偵10825號事件）偵訊時，陳稱收到
    再審被告所寄存證信函，始知再審被告未經再審原告同意，
    即於附表所示本票（下稱系爭本票）填載到期日為103年5 
    月23日等語，再審被告當場聽聞未否認上述，可證其未曾當
    面向許乘嘉提出系爭本票以由許乘嘉填載到期日，遑論向伊
    提示系爭本票，且許乘嘉於上開到期日當天至客戶處進行泳
    池維護保養，幾乎整日在外奔波而無暇回到公司，而訴外人
    陳素秋即許乘嘉之配偶於該日亦在醫院擔任看護工作，再審
    被告顯無可能向其等提示系爭本票，原確定判決未斟酌上開
    事證，遽認伊未舉證證明再審被告未向伊提示系爭本票等情
    ，構成民事訴訟法第496條第1項但書第13款、第436之7 規
    定之再審事由。
  ㈡又原確定判決縱認系爭本票發票原因非如伊所述，係為擔保
    德吉實業有限公司（下稱德吉公司）如期交付骨董等物情事
    ，然本院另案106年度訴字第1263號返還不當得利事件（下
    稱訴字第1263號事件），業已判認再審被告可向實際由許乘
    嘉經營之台灣藍天堂股份有限公司（下稱藍天堂公司）請求
    返還之借款本息為243萬9,285元，扣除藍天堂公司得向再審
    被告請求返還不當得利本息190萬8,657元、再審被告自藍天
    堂公司帳戶內所領未計入動支情形表之183萬6,300元及許乘
    嘉於101年1月20日、102年3月12日匯予再審被告之57萬元，
    再審被告顯已自藍天堂公司領逾其依動支情形表得主張之權
    利，自不得再持系爭本票向伊主張權利，否則不啻為重複獲
    利等語。並聲明：⒈原確定判決廢棄。⒉駁回再審被告之上訴
    。
三、再審被告則以：原確定判決經核德吉公司借票貼現金流與系
    爭本票周轉金借款金流不同，本院訴字第1263號事件係藍天
    堂公司與東燁公司間之本票訴訟，而系爭本票係許乘嘉及德
    吉公司負責人陳麗雲之個人借貸，再審原告將此案與原確定
    判決認定之事實混淆，無足採取；又再審原告對伊提起偽造
    系爭本票之刑事告訴，迭經士檢偵10825號事件、本院104年
    度聲判字第38號裁定對伊為不起訴處分確定，且基於票據法
    第13條前段規定之反面解釋，兩造既為系爭本票直接前後手
    關係，再審原告身為系爭本票債務人，本應舉證證明其所辯
    之抗辯事由存在，原確定判決認再審原告未盡證明責任，縱
    伊負真實完全陳述之義務，亦不生舉證責任導致或轉換效果
    等情，洵屬適法等語。並聲明：再審之訴駁回。
四、本院得心證之理由：
  ㈠再審原告主張上二、㈡所示再審事由部分：按提起再審之訴，
    應依民事訴訟法第501條第1項第4款表明再審理由，及關於
    再審理由並遵守不變期間之證據，此為必須具備之程式。所
    謂「表明再審理由」，必須指明確定判決有如何合於法定再
    審事由之具體情事始為相當。未合法表明再審事由，即為無
    再審之事由，其訴即屬不合法，毋庸命其補正，逕以裁定駁
    回之（最高法院61年台再字第137號、70年台再字第35號判
    決先例參照）。又當事人提起再審之訴，雖聲明係對某件再
    審判決為再審，但審查其再審訴狀理由，實為指摘原確定裁
    判或前次之再審裁判如何違法，而對該聲明不服之再審判決
    ，則毫未指明有如何法定再審理由。此種情形，可認為未合
    法表明再審理由，逕以其再審之訴為不合法駁回之（最高法
    院69年度第三次民事庭會議決定㈠參照）。經核再審原告主
    張上二、㈡所示之再審事由，均係其對於原確定判決所為認
    定不服之理由，至原確定判決有何民事訴訟法第496條第1項
    各款規定再審事由及其具體情事，均付之闕如，難謂再審原
    告之主張業已合法表明再審理由，揆諸前揭說明，其此部分
    再審之訴之主張，顯難認為合法，本院自毋庸命其補正。
  ㈡再審原告主張上二、㈠所示，即原確定判決有民事訴訟法第49
    6條第1項第13款、第436之7規定之再審事由部分：
  ⒈按當事人發現未經斟酌之證物或得使用該證物者，以如經斟
    酌可受較有利益之裁判者為限，得以再審之訴對於確定終局
    判決聲明不服，民事訴訟法第496條第1項第13款定有明文。
    上揭規定所謂證物，不包含證人在內。又所謂發現未經斟酌
    之證物，必須當事人在客觀上確不知該證物存在致未斟酌，
    現始知之，或依當時情形有不能檢出該證物者，始足當之，
    倘按其情狀依一般社會之通念，尚非不知該證物或不能檢出
    或命第三人提出者，均無該條款規定之適用；且當事人以發
    現得使用未經斟酌之證物為再審理由者，並應就其在前訴訟
    程序不能使用之事實，依同法第277條前段規定負舉證責任
    （最高法院98年度台上字第1258號判決意旨參照）。且以發
    現未經斟酌或得使用之證據為理由者，必以該證據若經斟酌
    可受較有利益之裁判者為限（最高法院77年度台再字第3號
    判決意旨參照）。
  ⒉再審原告固主張再審被告於士檢偵10825號事件偵訊時未否認
    其自行填載系爭本票到期日之事，及許乘嘉、陳素秋於上開
    到期日當日未在東燁公司，可證再審被告未向再審原告提示
    系爭本票等情，有前揭偵訊筆錄、請款單、發票、照顧服務
    員排班單可稽等語（本院卷第68至102頁）。惟上述請款單
    、發票、排班單等書證，均為許乘嘉、陳素秋所持有、保管
    ，且衡情可得於前訴訟程序檢出使用之證據，揆之上開說明
    ，再審原告據此提起再審之訴，已非可採。又依再審原告所
    提前揭偵訊筆錄所載，再審被告尚陳明其於103年5月23日當
    天於許乘嘉、陳素秋面前填載系爭本票到期日為「103.5.23
    」（本院卷第72頁），並無自承未向再審原告提示系爭本票
    之情，而上開請款單、發票、排班單充其量僅能證明許乘嘉
    、陳素秋於各該單據所載時間所曾為相關工作之內容，均難
    認可茲證明再審被告未為系爭本票付款提示之舉，故上述書
    證縱經斟酌，再審原告亦無從獲更有利之裁判，則其執此主
    張原確定判決有民事訴訟法第496條第1項第13款、第436 之
    7所定之再審事由（本院卷第11至13頁），亦非可採。
五、綜上所述，再審原告主張原確定判決有上二、㈡所示再審事
    由部分，並未合法表明原確定判決有民事訴訟法第496條第1
    項各款再審理由，此部分提起再審之訴為不合法。至其主張
    原確定判決有同法第496條第1項第13款、第436之7所定之再
    審事由部分，顯無再審理由，爰不經言詞辯論，逕以判決駁
    回之。
六、據上論結，本件再審之訴為一部不合法，一部無理由，依民
    事訴訟法第78條，判決如主文。
中　　華　　民　　國　 111　　年　　6 　　月　　14　　日
                  民事第三庭  審判長法  官  陳月雯

                                    法  官  陳世源

                                    法  官  李嘉慧
以上正本係照原本作成。
如不服本判決，僅得於收受本判決正本送達後20日內，以適用法
規顯有錯誤為理由時，向本院提出上訴狀（須按他造當事人之人
數附繕本），經本院許可後方得上訴至最高法院。上訴時應提出
委任律師或具有律師資格之人之委任狀；委任有律師資格者，另
應附具律師資格證書及釋明委任人與受任人有民事訴訟法第466
條之1第1項但書或第2項所定關係之釋明文書影本。若委任律師
提起上訴者，應一併繳納上訴審裁判費，否則本院得不命補正逕
行駁回上訴。　
中　　華　　民　　國　　111 　年　　6 　　月　　14　　日
                                    書記官  林瀚章
附表：
編號   發票日 票面金額（新臺幣/ 元）   到期日     發票人 1 103.1.19 2,500,000  103.5.23 許乘嘉 東燁國際工程貿易有限公司